臺灣高雄少年及家事法院民事裁定
                                    107年度家親聲字第2號
                                    107年度家親聲字第3號
聲 請 人  
即相對人  黃**

聲 請 人  黃**

兼相對人
即聲請人  吳**

上列當事人間聲請改定未成年子女權利義務行使負擔（107年度
家親聲字第2號）及請求給付扶養費等（107年度家親聲字第3號
）等事件，本院合併審理，並裁定如下：
    主  文
聲請人丙○○之聲請駁回。
相對人即聲請人丙○○應自民國一○六年十月五日起至聲請人乙○○成年之日止，按月於每月五日前給付聲請人乙○○之扶養費
新臺幣玖仟元。前開給付每有遲誤一期履行者，其後十二期之期
間視為亦已到期；如所餘期數未達十二期者，視為全部到期。
相對人即聲請人丙○○應給付聲請人甲○○新臺幣伍拾陸萬柒仟
元及自民國一○六年十月二十日起至清償日止，按年息百分之五
計算之利息。
聲請人甲○○其餘聲請駁回。
聲請程序費用均由聲請人即相對人丙○○負擔。
    理  由
壹、程序方面：
    按數家事訴訟事件，或家事訴訟事件及家事非訟事件請求之
    基礎事實相牽連者，得向其中一家事訴訟事件有管轄權之少
    年及家事法院合併請求，不受民事訴訟法第53條及第248 條
    規定之限制。前項情形，得於第一審或第二審言詞辯論終結
    前，為請求之變更、追加或為反請求；法院就前條第1 項至
    第3 項所定得合併請求、變更、追加或反請求之數宗事件，
    應合併審理、合併裁判，但有下列各款情形之一者，得分別
    審理、分別裁判：一、請求之標的或其攻擊防禦方法不相牽
    連。二、兩造合意分別審理、分別裁判，經法院認為適當。
    三、依事件性質，認有分別審理、分別裁判之必要。家事事
    件法第41條第1 項、第2 項、第42條第1 項分別定有明文。
    再按家事非訟事件之合併、變更、追加或反聲請，準用第41
    條、第42條第1 項之規定，同法第79條並有明文。本件聲請
    人即相對人丙○○先聲請改定對於兩造所生未成年子女黃信
    哲權利義務之行使或負擔由其單獨任之（107 年度家親聲字
    第2 號），嗣相對人即聲請人甲○○及聲請人乙○○亦提出
    聲請，請求丙○○按月給付扶養費及返還代墊扶養費（107
    年度家親聲字第3 號）。核前揭家事非訟事件均源於兩造間
    之親子關係或扶養事宜，聲請之基礎事實均相牽連，此外，
    核無上開得分別審理、分別裁定之情形，揆諸前揭規定，自
    應由本院合併審理、裁判。
貳、實體部分：
一、聲請人即相對人丙○○聲請暨答辯意旨略以：丙○○與甲○○前為
    夫妻，並生有未成年子女乙○○（男，民國00年00月0 日生）
    ，嗣丙○○與甲○○經法院裁判離婚，未成年子女乙○○權利義務
    行使負擔亦由法院酌定甲○○任之。惟甲○○自任未成年子女乙○○親權人後即多有阻礙丙○○探視子女乙○○及灌輸子女不當思
    想之行為，是如由甲○○繼續單獨擔任乙○○之親權人，確有不
    利於子女之處，爰依法聲請改定由丙○○擔任乙○○之親權人；
    另丙○○雖自與甲○○離婚後即未給付子女乙○○之扶養費用，然
    此因與甲○○離婚後未與甲○○就乙○○扶養費之給付方式及金額
    有所溝通，致其無法支付扶養費，甲○○亦未提出任何憑據，
    且尚應審酌雙方財產狀況等語。並聲明：兩造所生未成年子
    女乙○○權利義務之行使或負擔改由丙○○任之。關於甲○○、乙○○之請求扶養費部分，併以前詞置辯，並答辯聲明：請求駁
    回聲請。
二、聲請人乙○○聲請意旨略以：乙○○主張其無謀生能力，且無自
    有財產足以維持生活，丙○○為其父親，負有保護教養及扶養
    之義務，爰依民法第1084條、第1114條第1 款等規定請求丙○○扶養（給付扶養費）。又其每月所需扶養費用為新臺幣（
    下同）24,000元，並應由其父親丙○○與母親甲○○平均分擔計
    算，丙○○應按月給付其扶養費12,000元等語。並聲明：丙○○
    應自民國106 年10月5 日起，按月於每月5 日前給付乙○○12
    ,000元。
三、相對人即聲請人甲○○聲請暨答辯意旨略以：甲○○主張丙○○自
    101 年6 月間經法院判決離婚後迄今均再未給付關於未成年
    子女乙○○之扶養費，期間由甲○○先行代為墊付丙○○本應負擔
    之扶養費，以每月24,000元計算乙○○每月所需扶養費用並由
    丙○○負擔半數即每月12,000元，故依不當得利之法律關係請
    求丙○○償還101 年7 月起迄至106 年9月代墊之子女扶養費7
    56,000 元。又甲○○並無阻撓丙○○探視乙○○，丙○○一直有來
    探視乙○○，但乙○○已經國小六年級，乙○○有自己的想法，於
    丙○○探視時不願意跟丙○○走等語。並聲明：丙○○應給付甲○○
    756,000 元，及自聲請狀繕本送達之翌日起至清償日止，按
    週年利率百分之五計算之利息。關於丙○○請求改定親權部分
    ，併以前詞置辯，並答辯聲明：請求駁回聲請。
四、經查：
    ㈠改定未成年子女權利義務行使負擔部分：
    ⒈按夫妻離婚者，對於未成年子女權利義務之行使或負擔，
      依協議由一方或雙方共同任之。未為協議或協議不成者，
      法院得依夫妻之一方、主管機關、社會福利機構或其他利
      害關係人之請求或依職權酌定之；行使負擔權利義務之一
      方未盡保護教養之義務或對未成年子女有不利之情事者，
      他方、未成年子女、主管機關、社會福利機構或其他利害
      關係人得為子女之利益，請求法院改定之，民法第1055條
      第1 項、第3 項分別定有明文。是以，有關未成年子女親
      權之歸屬，當事人間如已達成協議，或由法院酌定適合之
      人擔任，本於當事人意思自治之原則及法院裁判效力，雙
      方自應受其協議或法院裁定之拘束。至於法院依聲請或依
      職權改定未成年子女權利義務之行使或負擔，應以行使負
      擔權利義務之一方未盡保護教養之義務，或對未成年子女
      有不利之情事，始得為之，倘行使負擔未成年子女權利義
      務之一方，並無未盡保護教養之義務或對未成年子女有不
      利之情事，自不得遽行改定。
    ⒉丙○○主張其與甲○○於婚姻關係存續期間育有未成年子女乙○○，嗣兩人於101 年5 月28日經臺灣高雄地方法院以100 
      年度婚字第300 號判決離婚，且於101 年9 月28日經臺灣
      高等法院高雄分院以101 年度家抗字第17號裁定未成年子
      女乙○○權利義務之行使或負擔由甲○○任之等情，業據丙○○
      提出戶籍謄本為憑，並有子女乙○○之個人戶籍資料查詢結
      果及上開裁判影本附卷可佐，且為相對人所不爭執，堪認
      屬實。又丙○○主張甲○○有阻礙探視及灌輸子女不當觀念等
      不適任未成年子女親權人之情事，請求改定親權，然此為
      甲○○所否認並以前詞為辯。查未成年子女乙○○之親權前既
      已由臺灣高等法院高雄分院以101 年度家抗字第17號裁定
      由甲○○任之，依前揭說明，兩造應即尊重上開法院裁判效
      力，除於現行使或負擔權利義務之甲○○有未盡保護教養之
      義務或對未成年子女有不利之情事，始得請求法院改定，
      否則即不容原夫妻任一方藉詞以為爭執，是按舉證責任分
      配之法則，自應由丙○○就甲○○有未盡保護教養義務或原親
      權酌定狀態對於兩造所生子女乙○○確有不利之情事，負舉
      證之責任。而丙○○雖主張甲○○有妨礙丙○○探視乙○○及灌輸
      不當思想之行為等情，然未據其提出相關事證以實其說，
      且甲○○亦否認有丙○○指訴之情事，是本院尚難僅憑丙○○空
      言指訴即據此逕認甲○○不適行使親權。
    ⒊又為符合未成年子女最佳利益，本院依職權囑請財團法人
      高雄市燭光協會對甲○○及子女乙○○進行訪視，提出之綜合
      評估建議略以：①經濟狀況部分，甲○○具有穩定工作收入
      ，對於被監護人乙○○未來就學規劃、興趣培養亦有足夠經
      濟能力可以負擔，家中成員亦願協助分擔，評估甲○○具一
      定之經濟能力支付被監護人未來生活基本開銷及就學規劃
      ，亦可提供穩定之居住環境。②親職能力部分，甲○○對於
      被監護人個性及喜好均有一定程度之瞭解，亦有具體的教
      養態度及未來規劃，評估甲○○具有一定之親職能力。⑶資
      源部分，甲○○家人均能協助照料被監護人，且被監護人與
      甲○○互動關係良好，具一定程度之依附關係，甲○○家人亦
      願協助照顧被監護人，甲○○有事亦會與其家人討論尋求幫
      助，評估甲○○有親屬資源可協助照料被監護人。此有財團
      法人高雄市燭光協會106 年8月10日函附之訪視調查報告
      在卷可稽（本院107 年度家親聲字第2 號卷第21-24 頁）
      。
    ⒋另本院依職權命家事調查官就丙○○與子女乙○○會面交往有
      無受到阻礙及有無改定親權之必要再為調查訪視，家事調
      查官提出調查報告略以：①丙○○與未成年子女會面交往有
      無受阻礙評估，丙○○與未成年子女自行會面交往難以順利
      進行原因分述如下：⑴甲○○與甲○○家人對丙○○未負起父親
      之責任，感到強烈不滿與不平，無法以友善父母態度鼓勵
      未成年子女與丙○○互動。⑵丙○○於法院兒福聯盟會面交往
      服務結束後，未主動聯繫甲○○或未成年子女討論會面交往
      事宜。⑶關於兩造過往互動關係，未成年子女深受甲○○及
      甲○○家庭成員潛移默化之影響，且其年齡接近青少年階段
      ，自我辨識、判斷與選擇意識日漸增加，會主動表達無意
      願與丙○○外出同遊。綜上所述，丙○○基於與甲○○關係不佳
      ，未主動聯繫會面交往事宜。而甲○○雖未見積極阻礙丙○○
      與未成年子女會面交往之行為，卻有以消極不作為之態度
      處理會面交往之情形；②以未成年子女最佳利益評估有無
      改定親權之必要，經查，本案甲○○再婚後，除未成年子女
      乙○○外，甲○○與現任配偶另育有2 名子女。甲○○於新興區
      美麗島捷運站附近承租工作室從事美容相關行業，月收入
      7 萬至12萬不等。平日甲○○視工作情形往返於小港區父母
      家，或新興區之工作室。新興區工作室後方隔有1 間小房
      間，一間為未成年子女房間，大小僅可擺放單人床與一張
      書桌，另一間為甲○○與其配偶和二名幼子房間，大小僅可
      擺放雙人床與衣物等。關於未成年子女目前生活情形。未
      成年子女有時住小港區甲○○父母家，有時住新興區甲○○承
      租之工作室。平時未成年子女上下學由甲○○配偶或甲○○家
      人接送。未成年子女之課業於安親班完成，甲○○或其配偶
      會替未成年子女簽名聯絡薄。未成年子女三餐大多買外食
      ，若在甲○○父母家，則會由甲○○父母親協助照顧。關於未
      來生活規晝。甲○○表示，日後未成年子女預計將在新興區
      念國中，由甲○○負責接送。實地訪視觀察，未成年子女與
      甲○○親子關係緊密，未成年子女會主動向甲○○表示自己的
      身體狀況；未成年子女與甲○○配偶較不會有親密之互動，
      但有基本生活關心語言，親子關係尚可。未成年子女對於
      同母異父之妹妹，會主動陪伴和照顧，手足之情親密。整
      體而言，未成年子女於甲○○照顧下，受照顧狀況良好，加
      以參考未成年子女之表意後綜合評估，認應無改定親權之
      必要。此亦有本院家事調查官提出106 年度家查字第7 號
      調查報告附卷可佐（見本院107年度家親聲字第2 號第43-
      45 頁）。
    ⒌本院參酌上開調查事證之結果及訪視、調查報告之結果，
      認丙○○與甲○○雖就子女探視事宜有溝通不良之問題，然此
      肇因於彼此就具體探視時間未臻明確，且未成年子女乙○○
      現為13歲之少年，當已有相當程度之自我思想，乙○○或有
      不願與丙○○會面交往之意願，然父子天性，丙○○當以耐心
      及積極之態度漸進的與子女乙○○培養感情，非將與子女會
      面交往上之不順遂完全歸咎於甲○○，且由上開訪視、調查
      報告之結果，亦難認甲○○有何積極阻撓丙○○與子女乙○○為
      會面交往之具體情事而有對未成年子女不利之處。另審酌
      未成年子女乙○○現與甲○○同住，已適應現在之家庭生活、
      學校教育、人際關係等型態，認維持現狀，讓未成年子女
      權利義務之行使或負擔仍由甲○○單獨任之，應符合乙○○之
      之最佳利益，準此以觀，本件並無改定未成年子女親權行
      使之必要。從而，丙○○聲請對於兩造所生子女乙○○權利義
      務之行使或負擔，改由丙○○單獨任之，為無理由，應予駁
      回，爰裁定如主文第1項所示。
    ㈡聲請人乙○○請求丙○○給付扶養費部分：
    ⒈按父母對於未成年之子女，有保護及教養之權利義務；父
      母對於未成年子女之扶養義務，不因結婚被撤銷或離婚而
      受影響，民法第1084條第2 項、第1116條之2 分別定有明
      文。次按締約國應盡其最大努力，確保父母雙方對兒童之
      養育及發展負共同責任的原則獲得確認；父母、或視情況
      而定的法定監護人對兒童之養育及發展負擔主要責任；兒
      童之最佳利益應為其基本考量，兒童權利公約第18條第1
      項亦揭櫫明文。又父母對於未成年子女之扶養義務，係本
      於父母子女之身分關係而當然發生，由父母共同提供未成
      年子女生活及成長所需，不因親權誰屬而受影響。又法院
      命給付扶養費之負擔或分擔，得審酌一切情況，定其給付
      之方法，不受聲請人聲明之拘束；前項給付，法院得依聲
      請或依職權，命為一次給付、分期給付或給付定期金；法
      院命分期給付者，得酌定遲誤一期履行時，其後之期間視
      為亦已到期之範圍或條件；法院命給付定期金者，得酌定
      逾期不履行時，喪失期限利益之範圍或條件，此觀諸家事
      事件法第100 條之規定自明，且依同法第107 條第2 項規
      定，於命給付子女扶養費之方法，準用之。
    ⒉丙○○雖未擔任乙○○之親權人，惟仍為乙○○之父親，依照上
      開規定，其對於乙○○仍負有扶養義務，是乙○○請求丙○○負
      擔其成年之前之扶養費，自屬有據。至於該扶養之程度，
      應按受扶養權利者即乙○○之需要，與負扶養義務者即丙○○
      、甲○○之經濟能力及身分而為適當之酌定。本院審酌丙○○
      高職畢業，從事機械維修工作，自陳月入約2 萬多元，10
      3 年至105 年度申報所得分別為490,085 元、318,739 元
      、295,727 元元，名下有投資1 筆，財產總額為570 元；
      而甲○○為專科畢業，自營彩妝美容業，自陳每月收入約4 
      萬元至5 萬元不等，103 至105年度申報所得分別為5,963
       元、663 元、37元，名下有投資1 筆，財產總額為70元
      等情，有兩人於本院調查時之陳述及本院查詢之稅務電子
      閘門財產所得調件明細表（見本院107 年度家聲字第3 號
      卷第28、34-45 頁）附卷可稽，比較丙○○、甲○○上開申報
      所得與自陳收入，二者財力差異不大；兼衡丙○○實際負責
      乙○○生活照顧責任，所付出之勞力，非不能評價為扶養費
      之一部等一切情狀，因認丙○○、甲○○應依3 ：2 之比例分
      擔乙○○之扶養費用為適當。
    ⒊而就扶養費用數額部分，乙○○雖主張其每月所需扶養費用
      約24,000元，然乙○○並未提出每月實際支出之相關扶養費
      用內容及單據供本院參酌，惟衡諸常情，吾人日常生活各
      項支出均屬瑣碎，顯少有人會完整記錄每日之生活支出或
      留存相關單據以供存查，是本院自得依據政府機關公布之
      客觀數據，作為衡量乙○○每月扶養費用之標準。本院審酌
      受扶養權利人乙○○居住高雄市境內，參酌行政院主計總處
      所公布之105 年度高雄市平均每人每月消費支出為20,665
      元、衛生福利部社會救助及社工司公布之高雄市106 年度
      、107 年度每人每月最低生活費均為12,941元，此有歷年
      最低生活費一覽表、平均每人每月消費支出表附卷為佐，
      以作為本件審酌扶養費用之計算標準。兼衡乙○○之年齡、
      身體健康無傷病及現仍就學，未來仍有相關生活及學費需
      支出等情狀，而認乙○○每月之扶養費用以15,000元計算為
      適當，復依前揭所定應負擔之比例計算，丙○○每月應負擔
      乙○○成年前之扶養費用為9,000 元(計算式：15,000元×3/
      5 ＝9,000 元) 。是乙○○請求丙○○應自106 年10月5 日起
      至其成年之114 年10月5 日止，按月於每月5 日前給付乙○○扶養費9,000 元，為有理由，應予准許。
    ⒋末因扶養費乃維持受扶養權利人生活所需之費用，其費用
      之需求係陸續發生，故屬於定期金性質，應以按期給付為
      原則，本件查無其他特別情事足證有命丙○○為一次給付之
      必要，是認本件扶養費應以按期給付為宜。惟恐日後丙○○
      有拒絕或拖延之情而不利未成年子女乙○○之利益，爰依家
      事事件法第107 條第2 項準用同法第100 條第4 項之規定
      ，酌定前開給付每有遲誤1 期履行者，其後12期之期間視
      為亦已到期；如所餘期數未達12期者，視為全部到期，以
      維未成年子女之最佳利益，爰裁定如主文第2 項所示。至
      於本件程序進行中已到期部分，因尚未確定，丙○○未為給
      付，不得認係遲誤履行，併予指明。
    ㈢關於甲○○請求償還代墊之扶養費部分：
    ⒈按無法律上之原因而受利益，致他人受損害者，應返還其
      利益，雖有法律上之原因，而其後已不存在者，亦同，民
      法第179 條定有明文，而扶養義務人履行其本身之扶養義
      務，致他扶養義務人得因此不必盡其應盡之扶養義務，而
      受有利益，此時他扶養義務人所受之利益為「免履行扶養
      義務」之利益，而為履行扶養義務者即因逾其原應盡之義
      務，而受有損害，兩者間即有因果關係存在。準此，倘父
      母未負擔應盡之扶養義務，在一方支付逾其原應盡義務之
      未成年子女扶養費後，自得依不當得利之法律關係向他方
      請求償還其應分擔之扶養費用。
    ⒉甲○○主張其與丙○○於101 年6 月經法院判決離婚起迄至106
       年9 月止（下稱系爭期間），丙○○均未給付任何子女乙○○之扶養費用，子女乙○○之扶養費用均由其支出一節，為
      丙○○所不爭執（本院107 年度家親聲字第3號卷第27頁）
      ，堪信屬實。參照系爭期間，行政院主計總處公布之101 
      年度至105 年高雄市平均每人每月消費支出由18,367元遞
      增至20,665元、衛生福利部社會救助及社工司公布之高雄
      市101 年度至105 年每人每月最低生活費則由11,890元遞
      增至12,485元；兼衡子女乙○○於系爭期間之年齡、身體健
      康無特別傷病等情，而負扶養義務者所負義務為生活保持
      義務，應以不可或缺之生活需求為標準，是認系爭期間關
      於子女乙○○每月之扶養費用以15,000元計算為適當。
    ⒊而如前述，丙○○、甲○○於系爭期間應共同負擔對於未成年
      子女之扶養義務，且依卷內資料，其等經濟力於上開期間
      無劇烈變動，甲○○實際負擔養育職責，另行付出相當之勞
      務心力，是認於系爭期間，丙○○應按月負擔子女扶養費五
      分之三（即每月9,000 元），餘由甲○○負擔。而系爭期間
      既由甲○○一方單獨扶養子女，甲○○自得依不當得利之規定
      請求丙○○返還系爭期間代墊子女乙○○之扶養費用共計為56
      7,000 元（計算式：9,000 ×63月＝567,000 ）之部分應予
      准許，逾此範圍之請求則無理由，應予駁回。
    ⒋末按給付無確定期限者，債務人於債權人得請求給付時，
      經其催告而未為給付，自受催告時起，負遲延責任。其經
      債權人起訴而送達訴狀，或依督促程序送達支付命令，或
      為其他相類之行為者，與催告有同一之效力；應付利息之
      債務，其利率未經約定，亦無法律可據者，週年利率為百
      分之五，民法第229 條、第203 條分別定有明文。查本件
      聲請狀繕本係於106 年10月19日送達丙○○，有送達證書可
      證（107 年度家親聲字第3 號卷第11頁），則甲○○請求丙○○給付有理由部分，自聲請狀繕本送達之翌日即106 年10
      月20日起至清償日止按週年利率百分之五計算之法定遲延
      利息，依上開規定，併予准許。從而，甲○○請求丙○○返還
      自101 年7 月1 日起至106 年9 月30日止間代墊之子女扶
      養費用567,000 元，及自106 年10月20日起至清償日止按
      週年利率百分之5 計算之利息，為有理由，應予准許；逾
      此範圍之請求，則無所據，應予駁回，裁定如主文第3 項
      、4 項所示。
五、本件事證已臻明確，兩造其餘攻擊防禦方法及證據，核與裁
    定之結果不生影響，爰不一一論列，附此敘明。
六、依家事事件法第104 條第3 項、第97條，非訟事件法第24條
    第1 項、第21條第2 項，民事訴訟法第78條，裁定如主文。
中    華    民    國    107    年    3     月   20    日
                  家事第三庭  法  官  陳文欽
以上正本係照原本作成。
如不服本裁定，應於送達後10日內，向本院提出抗告狀，並應繳
納裁判費新台幣1,000元。
中　　華　　民　　國　 107　　年　　3 　　月　　20　　日
                              書記官  王誠億